【裁判字號】    91,婚,877
【裁判日期】    920212
【裁判案由】    
【裁判全文】
臺灣桃園地方法院民事判決  九十一年度婚字第八七七號
    原      告  乙○○
    訴訟代理人  陳明宗律師
    送達代收人  陳明宗律師
    被      告  甲○○
右當事人間請求離婚等事件，本院判決如左：
    主    文
確認原告與被告間之婚姻關係不成立。
訴訟費用由被告負擔。
    事    實
甲、原告方面：
  一、聲明：
    (一)、先位聲明部分：
      (1)、請求確認原告語被告間之婚姻關係不成立。
      (2)、訴訟費用由被告負擔。
    (二)、備位聲明部分：
      (1)、請准原告與被告離婚。
      (2)、訴訟費用由被告負擔。
  二、陳述：
    (一)、先位聲明部分之陳述：
        被告於民國九十年三月間突向原告表示伊有小孩，要求原告應負起責任，但
        因事出突然，且原告正值青年衝刺事業之時期，並沒有多餘之預算，原告遂
        應其所請，於民國九十年四月十六日持兩造所書立之結婚證書向戶政主管機
        關登記結婚，惟兩造從無迎娶、拍婚紗照、宴客等公開結婚儀式，故兩造雖
        已登記為夫妻，但並未符合民法第九百八十二條第一項所規定之結婚要件，
        自屬婚姻不成立，爰依法提起本訴，請求確認原告與被告間之婚姻關係不成
        立。
    (二)、備位聲明部分之陳述：
        倘認兩造之婚姻有效，然兩造結婚後分處台北、中壢兩地，被告拒絕至台北
        與原告共同生活，於原告之母因癌症住院開刀時，身為媳婦之被告除置之不
        理外，尚且責罵原告何以要顧年邁母親，並稱欲將之送往安養院，而回住中
        壢娘家後，即避不見面亦不接聽電話，經原告來訪，其父母亦拒不開門，於
        醫院待產時，原告前往探視，然被告之父母仍拒絕原告探視，並告以備妥離
        婚協議書雙方要離婚等語，顯見兩造間之婚姻已發生破綻而無回復之望，併
        依民法第一千零五十二條第一項第五款及第二項規定請求離婚。
  三、證據：提出戶籍謄本一份為證，並聲請訊問證人李平常。
乙、被告方面：
  一、聲明：請求駁回原告之訴，訴訟費用由原告負擔。
  二、陳述：兩造雖曾辦理結婚登記，但卻沒有迎娶、拍婚紗照、宴客等公開儀式，
      證人亦未在被告面前於結婚證書上用印，此婚姻應為無效。
  三、證據：提出結婚證書影本一份為證。
丙、本院依職權上網查詢被告之戶籍登記資料一份。
    理    由
一、按民事訴訟法第五百六十八條第一項所定婚姻無效之訴與確認婚姻成立或不成立
    之訴，兩者不同。所謂確認婚姻不成立之訴，係主張無結婚之事實，而有婚姻之
    形式，至於婚姻無效之訴，則係主張有結婚之事實，而其結婚行為無效而言 (最
    高法院八十六年度台上字第四八三號判決意旨參照) 。本件原告主張兩造未依民
    法第九百八十二條第一項之規定舉行公開儀式，亦無結婚之事實，僅在戶籍上為
    結婚之登記，而有婚姻之形式，依照最高法院上揭判決意旨，自屬婚姻不成立之
    問題，應認係屬於民事訴訟法第五百六十八條第一項確認婚姻不成立之訴；又本
    件兩造於為結婚登記後，被告並未將戶籍遷設原告住處，有本院依職權查詢之被
    告個人基本資料查詢結果一紙在卷可按，且事實上亦分居二處，僅於休假日共處
    於台北縣或桃園縣，亦為兩造所不爭執，是二人就共同住所之約定顯無共識，然
    因戶籍上之登記致受推定為已結婚之原因事實，則同時發生於台北縣、桃園縣兩
    地之戶政主管機關，故本院對之亦有管轄權；又本件原告於起訴狀繕本送達被告
    後及於被告已為言詞辯論中為訴之追加、變更、撤回（追加先位聲明、變更原聲
    明為備位聲明、先位聲明第一項確認婚姻無效變更為確認婚姻關係不成立、撤回
    先位及備位聲明第二項確認親子關係請求），因均經被告同意，依民事訴訟法第
    二百五十五條第一項第一款及第二百六十二條第一項但書之規定，原告自得為訴
    之追加、變更及撤回，均先予敘明。
二、再按結婚應有公開之儀式及二人以上之證人，我國民法第九百八十二條第一項定
    有明文；又結婚有違反第九百八十二條第一項之方式者，無效，同法第九百八十
    八條第一款亦有明定。所謂結婚應有公開儀式，係指結婚當事人應行定式之禮儀
    ，使不特定人得以共聞共見，認識其等為結婚為已足，最高法院五十一年台上字
    第五五一號亦著有判例。
三、本件原告主張固曾持結婚證書至戶政機關辦理兩造於民國九十一年四月十六日結
    婚之結婚登記，然兩造並未舉行任何公開儀式等事實，業據其提出戶籍謄本一份
    為證，並經證人即於結婚證書上具名為證婚人之李平常到庭結證屬實。而訊之被
    告亦自陳兩造確無迎娶、拍婚紗照、宴客等公開儀式等語，兩造及證人之所述，
    互核又相符合，且依被告提出之結婚證書影本以觀，證婚人亦僅李平常一人，此
    與須二以上證人之規定亦有未合，是原告之主張堪信為真實。綜上所述，足認兩
    造並未舉行公開之結婚禮儀，亦無二人以上之證人，自無法使不特定人得以共聞
    共見，知悉其等為結婚，揆諸右揭說明，兩造之婚姻關係自屬不成立。且兩造間
    因戶籍資料上登記之婚姻關係仍存在，致原告有被認定為被告之配偶的危險，堪
    認原告有即受確認判決之法律上利益。從而，原告訴請確認兩造間之婚姻關係不
    成立，即屬正當，依法應予准許。
四、據上論結：本件原告之訴為有理由，依民事訴訟法第七十八條，判決如主文。
中      華      民      國    九十二    年      二      月     十二     日
                                          臺灣桃園地方法院家事法庭
~B法  官  鄭新後
右為正本係照原本作成。
如對本判決上訴，應於判決送達後二十日向本院提出上訴狀。
中      華      民      國    九十二    年      二      月     十二     日
~B書記官  許瑞鴻


司法院資訊處製作；財團法人民間司法改革基金會備份。
